臺灣臺中地方法院民事判決　九十三年度婚字第四五二號
　　原　　　告　蕭宇弘即DA.
　　訴訟代理人　陳賜良律師
　　複　代理人　沈秀梅
　　被　　　告　甲○○
　　訴訟代理人　黃英傑律師
右當事人間請求離婚等事件，本院於民國九十三年九月七日言詞辯論終結，判決如左
：
    主　　文
原告之訴駁回。
訴訟費用由由原告負擔。
    事　　實
甲、原告方面：
一、聲明：
  (一)准原告與被告離婚。
  (二)訴訟費用被告負擔。
二、陳述：
  (一)原告為美國籍華人，因三歲隨父母移居舊金山，接受美國教育，是以僅能說簡單
    國語，如一般電視新聞或廣播，即無法體會。又原告係受良好傳統家庭教育之人
    ，且煙酒不沾，並曾獲多項美國及國際設計獎之工業設計師。原告數年前返國探
    視時，偶遇被告，得知被告為幼教老師，且據其所述幼年喪母，生父不負責任，
    家境窮苦，常受人欺，基此，深獲原告同情，並進而交往，多年來隔海情緣，及
    至被告以年長為由，兩造遂於九十二年三月十六日在鈞院公證結婚，並決定事後
    舉辦喜宴，原告嗣於三月三十一日返回美國，期待接被告來美，然被告於獲悉移
    民需有「良民證」及「體格檢查」後，多所抱怨，更適逢五月間台灣SARS流行，
    美國政府通知居民勿到疫區，以防感染，就此被告言行怪異，焦躁不安，直吵著
    原告立即回台辦理喜宴，又藉口大嫂搬家、或要原告在台購屋等，但被告既將旅
    居美國，何以仍要購置屋舍？為此兩造意見不合，被告亦經常無理取鬧，事後被
    告於電子郵件告知：和原告相處在一起很痛苦，要求分開，不要綠卡，要住在台
    灣等語。原告為息事寧人，多次以電子郵件好言相勸，被告均不予理會，為此，
    原告坐立難安，無心事業，經過再三考慮，原告終願遂其所願，然幾經波折，被
    告始終不肯簽字。原告莫名，幾經思量，發現疑點甚多，研判被告可能係變性人
    ，理由試臚列如下：
    (1)被告為何怕「體格檢查」？
    (2)被告之名字叫「甲○○」？此應為男性之名。
    (3)被告不願讓原告看其小時照片，推說家裡很窮，沒有錢買照片。
    (4)被告不喜歡性生活，推說自己是傳統保守的女性？
    (5)被告乳房扁平，戴很厚之海綿乳罩。
    (6)被告性格陰陽怪氣，脾氣古怪，是否可能是賀爾蒙不平衡所致？
    (7)公證結婚後同一天，朋友們一起喝下午茶，被告突然說「我們結婚了，我丈夫
      不知道我原來是個男人，哈！哈！哈！」。
    (8)被告要求結婚後要有自己的廚房，自己之衛生間，不要和家人共用。且每次
      要去台南看親友時，她會不高興，也拒絕請原告在台的親戚參加公證，應是
      為了防範祕密被人識破？
    (9)公證結婚後，被告要原告匯錢買禮餅一百盒分送她的親友，目的是希望收一
      筆紅包來幫助其買房子，所以SARS流行時，焦急得失去理性，不顧原告及客人
      安危，硬吵著催回去辦酒席，其目的是希望在移民局的體格檢查通知未到之前
      ，騙原告回台灣定居購屋？
    (10)原告之母因被告反悔不願簽離婚協議書，告知律師原由，經律師與被告之律
      師詢問時，黃律師說：「被告已經修補好了」等語，益徵被告確係經過變性
      。
  (二)夫妻應有一男一女之配合，方能在生理及心理上取得平衡，而被告曾有男人之象
    徵，勢難與原告達到夫妻間應有之陰陽調和，此為兩造婚姻之先天破綻，且該破
    綻明顯重大至難以維持兩造之婚姻，又本件被告與原告結婚前隱瞞其曾係男兒身
    之事實，並違背雙方婚前誓約表示無意願赴美與原告同住，被告明顯為上開重大
    破綻之應負擔過失責任較高之一方，為此原告自得依依民法第一千零五十二條第
    二項之規定訴請判決離婚。
三、證據：提出戶籍謄本一件、及移民申請書一件、結婚公證書一件、電子郵件二件
    （均影本）為證。並請求行政院國軍退除役官兵輔導委員會台中榮民總醫院鑑定
    被告是否屬變性女性。
乙、被告方面：
一、聲明：如主文所示。
二、陳述：
  (一)兩造於八十四年六月認識，彼此開始通信，情感漸深，嗣於八十九年二月原告來
    台，兩造正式成為男女朋友關係，同年七月原告再度來台，竟自備一堆保險套，
    兩造自此發生性關係，彼此更加親密，然其中發生細故，情意曾有淡去；復於九
    十年一月，原告力挽兩造之情感，主動提出訂婚，事後幾經輾轉，終於九十二年
    三月十六日公證結婚，然原本預訂五月初補請婚宴，結果因SARA事件取消，被告
    從未要求原告要於SARS期間來台，反倒是屢勸原告取消行程，然原告執意來台，
    惟因其父母反對，說「為了女人要去死」等語而左右為難，原告為此主動發信告
    知取消婚宴，甚至願支付其機票之損失。婚宴取消後，原告不知何故開始對被告
    冷淡、不滿，更扭曲事實，被告多次詢問原告綠卡下來前可否到美國相聚？原告
    多所推託，甚至不予理會，之後通話通信日少，終至於六月二十一日來信要求離
    婚，經被告主動詢問，原告竟從此避不見面。一個月後，其母來電痛斥，約長一
    小時，未給予被告說話機會，僅有最後結論是：「我把你當女兒看待，為了你好
    ，你把離婚協書寫好寄來，和我兒子離婚吧！」然被告為堅持婚姻之承諾，一直
    不肯，原告之母就此一天十幾通電話騷擾，被告仍就不允，之後甚至追究被告是
    否為良民，且一口認定被告有前科，無法移民美國，要求離婚，及至由被告律師
    處，認定被告之良善，竟更改以被告為變性人云云，極盡毀謗之能事，而上開指
    摘竟是來自所謂受過良好傳統家庭教育、煙酒不沾，並曾獲多項美國及國際設計
    獎之工業設計師所言，關於原告之任意指摘，實情係：
    (1)被告從未害怕體格檢查，與原告在美相處時剛好遇上被告生理期，原告要求行
      房，被告因此受感染，回台後陸續就醫治療，被告在婦科有完整的醫療紀錄。
    (2)被告不知姓名有性別之分，只知被告生於秋天，祖父為博通四書五經之高中中
      文老師，取其「疾風知勁草」，期勉被告肯定自我，能有貧賤不能移，威武不
      能屈之氣節為意而命此名。被告的姓名與性別一樣，從出生就沒變過，有出生
      證明與戶政記錄可查。
    (3)原告曾與被告分享小時候照片，也主動拿出兒時全家福與之分享，包括身份證
      、駕照與護照等所有證件，從未有任何刻意隱瞞。
    (4)被告從未拒絕行房。
    (5)被告胸部的確不是豐滿型，但此能證明被告非女性？
    (6)被告可與原告同時接受精神醫師之鑑定，看看到底孰較為之正常？
    (7)當時在場有多位人證，除原告本人聲稱外，無人聽過這句話。被告要求原告與
      所有人當庭對質。
    (8)原告未來台灣找過親戚，連祖母病逝都未曾回台灣奔喪，今天卻說被告不讓其
      去見親戚，實在可笑！且如果原告想探望其親戚，大可請其來接機，有時間再
      來拜訪被告與被告家人即可，何必自己隱瞞行程，歡喜住在被告家裡，卻於今
      日又將自己的罪過推給被告。
    (9)被告不知，台灣結婚禮俗，僅發喜餅可以收取紅包？事實上被告為男方主動取
      消婚宴，被告至今未收取任何紅包禮金，此點被告所有親友皆可為證。另否認
      曾要購屋之意。
    (10)被告從未答應任何人，簽署任何未經「協議」之離婚協議書，所以何來「反悔
      」之說？至於，原告轉變為控訴被告為變性人的說法後，原告與其母並未再打
      過電話給黃律師，此係原告母親自己編造出來的謊言，黃律師可代為作證！
    (二)被告對自己之婚姻負責，也希望原告也要對彼此之婚姻負責。結婚之後被告有
　　 　要求至美國共同生活，被告亦寄以存證信函至美，盼原告儘快履行。
三、證據：原告向被告求婚信件、被告主動取消婚宴並勸原告暫緩來台信件、無犯罪
    紀錄證明、存證信函、喜餅喜卡、取消婚宴通知（均影本各一件）、結婚喜帖、
    喜宴訂席單與菜單各兩件，並請求訊問證人即被告之兄周仲輝、嫂嫂梁蕊。
丙、本院依職權調取本院九十二年度中院公字第○○五○○○一二三號結婚公證卷宗
    及調取法務部戶役政連結作業系統查詢被告之個人基本資料。
    理　　由
一、按婚姻無效、確認婚姻成立或不成立、撤銷婚姻、離婚或夫妻同居之訴，得合併
    提起，或於第一審或第二審言詞辯論終結前，為訴之變更、追加或提起反訴，民
    事訴訟法第五百七十二條第一項定有明文。本件原告原提起離婚之訴，並請求損
    害賠償，然於訴訟中，變更為先位聲明訴請確認婚姻無效及損害賠償，備位聲明
    則請求離婚及損害賠償，嗣於本院九十三年四月二十日言詞辯論時，原告聲明再
    請求變更為依民法第一千零五十二條第二項之離婚事由，請求判決離婚。揆之上
    情，並依民事訴訟法第二百五十五條第一項第七款規定「訴狀送達後，原告不得
    將原訴變更或追加他訴。但不甚礙被告之防禦及訴訟之終結者，不在此限。」徵
    之，人事訴訟程序涉及公益，法律期望同一訴訟程序解決當事人間相關之多項爭
    執，特許其訴之變更或追加不受限制（如上揭民事訴訟法第五百七十二條），且
    經核並無礙於被告之防禦及訴訟之終結，且核與人事訴訟程序寬認訴之變更、追
    加，以求紛爭解決一次性之立法意旨無違，揆諸首揭法條，原告訴之變更自屬合
    法，應予准許。
二、次查，原告主張兩造於九十二年三月十六日在本院公證結婚，婚姻關係現仍存續
    中之事實，業據原告提出戶籍謄本一件為證，復依職權調取本院九十二年度中院
    公字第００五０００一二三號結婚公證卷宗，核閱屬實。惟原告主張被告雖身份
    證件登載為女性，實則係經變性手術，兩造交往期間被告即隱瞞其曾係男性之事
    實，婚後原告發現被告仍具有男性之人格特質，且難與原告達夫妻應有之陰陽調
    和，基此被告不願赴美與原告履行婚約之共同生活，是被告男人之特徵，為兩造
    婚姻之先天破綻，且該破綻明顯重大至難以維持兩造之婚姻，而該破綻係可歸責
    於被告之一方，為此訴請判決離婚云云。然查：
    (一)證人即原告之哥哥周仲輝到庭證述：「（被告成年後是否交過異性朋友？有幾
      位？）她成年後有交過異性朋友，我印象中約有二、三個，我有幫她介紹過我
      軍校的同學，但他們已經分手。」「（從小到大覺得被告之性別取向？）從小
      到大，她就是位女生」等語（見本院九十三年六月二十九日言詞辯論筆錄第三
      頁）；又證人即被告之嫂嫂梁蕊亦到庭證稱：「（與被告共同生活期間，被告
      是否有交過男朋友？）有，真正交往的男朋友只有一個。」「（被告是否ＭＣ
      的問題向妳求援過？）有，有時她會向我要衛生棉。」「（被告是否曾向妳請
      教過婚後生活，有關女性的問題？）在公證結婚之前，被告有跟我談過，她希
      望到美國之後希望趕快生孩子這一類的事情。」「（被告之性別是否有偏向男
      性？）沒有，我覺得她比我更女性」等語（見本院九十三年六月二十九日言詞
      辯論筆錄第四、五頁），此核與戶籍謄本、結婚公證書之被告性別記載相吻。
      且按諸證人周仲輝、梁蕊曾係與被告共營生活之親屬，關係密切，自較外人能
      以其感官察知被告私密之特性，是觀諸上情，被告所提出之證據，『形式上』
      已足認定其性別為女性。
    (二)再觀之原告提出被告原為男性之十項主張：(1)被告怕「體格檢查」；(2)名字叫
      「甲○○」；(3)被告不願讓原告看其小時照片；(4)不喜歡性生活；(5)被告乳房
      扁平；(6)被告性格陰陽怪氣；(7)被告對友人說「我們結婚了，我丈夫不知道我
      原來是個男人」；(8)被告要求結婚後要有自己的廚房，自己之衛生間及不喜探
      視親友；(9)期待在台置屋；(10)黃律師說「被告已經修補好了」等情，並未舉證
      以實其說，顯係個人主觀臆測之詞。再衡之一般社會常情，原告與被告交往多
      年，期間更幾經波折，且依被告所述，於八十九年七月間，兩造發生第一次之
      性行為，而兩造於婚前已曾有性行為乙情，原告對此亦不爭執，是依被告所陳
      ，兩造交往多年，且婚前已發生性關係，衡情原告應不致於認不清被告之性別
      及性向，是按民事訴訟如係由原告主張權利者，應先由原告負舉證之責，若原
      告先不能舉證，以證實自己主張之事實為真實，則被告就其抗辯事實即令不能
      舉證，或其所舉證據尚有疵累，亦應駁回原告之請求（最高法院十七年上字第
      九一七號判例參照）。綜上，原告顯未能提出被告性別曾為男性之證據，原告
      前揭主張，尚難逕自採信。綜上戶籍身份資料證據，及證人周仲輝、梁蕊證詞
      觀之，被告之性別及性向均為女性，應屬無疑。
    (三)又按法院認應證之事實重要，且舉證人之聲請正當者，應以裁定命他造提出文
      書，民事訴訟法第第三百四十三條定有明文。又民事訴訟法第三百四十一條、
      第三百四十二條第一項、第三百四十三條至第三百四十五條、第三百四十六條
      第一項、第三百四十七條至第三百五十一條及第三百五十四條之規定，於勘驗
      準用之。再者，法院認應證之事實重要，且舉證人之聲請正當者，應以裁定命
      他造提出文書。再者，法院不能依當事人聲明之證據而得心證，為發現真實認
      為必要時，得依職權調查證據，民事訴訟法第二百八十八條第一項定有明文。
      然在採取辯論主義之訴訟程序中，任何一當事人，為避免敗訴，經由自己行為
      提出使用一爭議事實之證據（提出責任），並應就某一特定構成要件予以證明
      ，此一所謂『主觀之舉證責任』，其作用乃在於「使誰要得到有利益之判決，
      誰即須提出對自己有利益之證據（確認責任或實質舉證責任）」，否則某事實
      主張無法獲得確認時，將承擔此事實真偽不明之不利益。本件是若原告已盡『
      主觀舉證責任』，而法院卻無法形成明確心證時，若被告不配合作鑑定，致其
      男女性別不明，為免啟被告故意刁避之心，即屬必要。然本件被告之性別，業
      據證人周仲輝、梁蕊到庭證述綦詳，此外復有戶籍謄本、結婚公證書之性別記
      載足憑，被告已提出形式上足認定其性別為女性之證據，已如前述。而原告迄
      未提出足以推翻上開認定事實之證據，或提出其他事證可資佐證，基上，原告
      請求行政院國軍退除役官兵輔導委員會台中榮民總醫院鑑定被告是否屬變性女
      性乙節，非但對被告人權或隱私有侵犯之虞，且不具合理性及必要性，是原告
      上開請求醫院鑑定乙節，委無足取。綜上各情，參互以觀，在證據評價時，被
      告所辯並非不符合常理，縱認被告不願就其是否經變性手術之事實證明；或拒
      絕原告鑑定請求，仍應依舉證責任分配法則，而為被告有利之認定。況雖『同
      性結婚』在絕大多國家法律上所不容許，但我國民法並未規定婚姻當事人非同
      一性為結婚之「形式、或實質」要件，是否為因同性婚『違背公序良俗』而「
      無效」？或是違反形式要件而「結婚不成立」？或係因對方同一性之錯誤，「
      得撤銷」之原因？亦非本件訴請離婚之訴。綜上所述，原告即無法舉證以實其
      說，前揭主張即非有據，要無可採。
四、次按婚姻係以夫妻之共同生活為目的，配偶應互信互賴、相互協力，以保持共同
    生活之圓滿、安全及幸福，因而夫妻應相互尊重以增進情感和諧及誠摯之相處，
    此為維持婚姻之基礎，若此基礎不復存在，致夫妻無法共同生活，無復合之可能
    者，即應認有難以維持婚姻之重大事由存在。但其事由應由夫妻一方負責者，僅
    他方得請求離婚，是其所採者為消極破綻主義精神，而非積極破綻主義。關於是
    否為難以維持婚姻之重大事由，其判斷標準為婚姻是否已生破綻而無回復之希望
    。至民法第一千零五十二條第二項但書規定：「難以維持婚姻之重大事由應由夫
    妻之一方負責者，僅他方得請求離婚」，並非規範於夫妻雙方均可歸責時，禁止
    任何有責一方以婚姻無可維持之重大事由，提起離婚之訴。然亦非肯認單獨之有
    責配偶之離婚請求，否則無異承認恣意離婚，破壞婚姻秩序，且有背於道義，尤
    其違反自己清白（clean hands)之法理，有欠公允，同時亦與國民之法感情及倫
    理觀念不合。亦即一旦婚姻有違婚姻之目的，達破裂難以維持者，雙方縱均無過
    失或均有過失，亦均得請求離婚。惟如足以構成離婚原因之重大事由，應由夫妻
    之一方負責者，僅他方得請求離婚；倘若該重大事由，係夫妻間共同可歸責之過
    失行為所造成，夫妻雙方均須負責時，則應衡量比較雙方之有責程度，而許責任
    較輕之一方向應負主要責任之他方請求離婚，以符合公平；如雙方之有責程度相
    同，則雙方均得請求離婚，因而採消極（相對）破綻主義（最高法院八十八年台
    上字第一五一五號裁判、八十九年台上字第二三一六號裁判、九十年台上字第一
    九六五號、九十一年台上字第二０二三號裁判參照、89年11月台灣高等法院法律
    座談會參照）。又婚姻是否已生破綻而無回復之希望，應斟酌破壞夫妻共同生活
    之具體情事，是否客觀上達於動搖夫妻之共同生活，而喪失維持婚姻之意欲為斷
    。換言之，在當事人所主張難以維持婚姻之事實，在客觀上是否已達於倘處於同
    一境況，任何人均將喪失維持婚姻意欲之程度以決之。經查︰
    (一)本件原告主張被告原非女性，具有男性特徵及性向等情，並未能舉證以實說，
      有如前述，是故，原告據此主張兩造婚姻存有難以維繫之重大破綻，已值存疑
      。再者，觀之兩造交往時之書信內容，兩造原係天設佳偶，熱戀時如膠似漆、
      心靈親密契合，恨不得合為一體，所以走入婚姻。隨著現實浪潮的沖刷，及美
      、台二地分離，羅曼蒂克的憧憬一去不復返。從一開始的熱烈，不知不覺走到
      疲乏的地步。一朝醒來，當初最親密的枕邊人，因為日漸減少共鳴，而變得面
      目可憎。最珍貴的歲月，因為逐漸缺乏了分享感動，而變得乏善可陳，彼此的
      相異處，經放大後，卻愈來愈清楚，差距變得難以忍受。原告在結婚之初，對
      被告當無此諸多問題，現在本件離婚訴訟中，都變成存在於婚姻中的爭執，心
      靈不再交流，只是軀殼共處。而兩造結婚時，被告絕不至於如起訴狀所陳，現
      原告並無確定證據足以證明被告係男性變性，卻堅持己見，以臆測之詞，指訴
      被告不是，透由訴訟文書之陳述，在法庭上劍拔弩張，誠如被告所陳，原告不
      斷懷疑、指摘被告，已缺乏婚姻應具備之誠信摯愛基礎。況且原告於本件訴訟
      中除一再否認被告具女性性別及性向外，亦提及諸多個人私密之攻擊，此固屬
      訴訟上不得不然之手段及方法，然對於彼此婚姻情感間互信、互諒、互愛、互
      敬之本質，終屬有傷。況且以一正常女子而言，無疑是重大污辱且顯已侵害被
      告之人格尊嚴。夫妻來自不同之生活成長環境，易生摩擦，本應努力改變原有
      模式，以減少摩擦或防止衝突發生，而非以鋒利的話語傷害對方，或斥責對方
      不是。觀之起訴書狀，原告只看到眼中的一顆沙子，卻看不到自己眼中的橫樑
      。只會指責被告，卻未曾反省自己，彷彿自己是全世界最不幸的人，遇到世上
      最惡劣的對手。縱原告對被告性別及性向有諸多懷疑之處，亦應循理性溝通之
      方式處理，然原告無視夫妻情義，遽以臆測之詞，為訴訟上主張，造成現雙方
      關係有如冰炭，觀之原告心態，此實非受教育之人所應為，亦非夫妻相處之道
      ，此誠有損被告之人格尊嚴，及傷及夫妻互敬互重基礎。
    (二)綜上所述，縱原告認兩造有足以破壞共同生活或難以維持婚姻之重大事由，兩
      造之誠摯相愛基礎已動搖，喪失維持婚姻之意欲，然本件應審酌者，即前揭婚
      姻之破綻，究應歸責於原告或被告？雙方之有責程度為何？觀之上情，原告既
      無法舉證證明前揭所指婚姻中之重大破綻，如僅因原告主觀所認，即遽指兩造
      感情存有重大破裂，難以維持婚姻關係，而無法回復之情，尚乏依據。且姑不
      論被告內心真意為何，原告前揭主張難以維持婚姻之狀態，被告亦絕非「主要
      有責」配偶，應無疑義。是審酌兩造相處情形，原告並無法證明被告應負較重
      之責。綜上所述，本件原告主張兩造個性不合，又因被告男性之特質，且拒絕
      赴美共同生活，兩造時生爭執，已無夫妻之情，亦難謂應由夫妻之一方負責，
      兩造間婚姻已生破綻，顯無回復之希望，勉強維持婚姻之形式，反而會對雙方
      各自追求幸福生活之機會造成不必要之限制，據此提出離婚之請求等情，惟揆
      之前揭說明，原告既無法證明被告僅係『責任較重之一方』，或『兩造同有過
      失』，是原告自不得逕以自己主觀之點，認兩造感情已無法回復，原告援民法
      第一千零五十二條第二項規定訴請判決離婚，揆諸首開說明，洵屬無據，自應
      予駁回。
五、本件事實已臻明確，兩造其餘主張及攻擊防禦方法，既對於本判決結果，均無影
    響，自無庸再予審究調查，附此敘明。
六、據上論結，本件原告之訴為無理由，依民事訴訟法第七十八條，判決如主文。
中　　　華　　　民　　　國　　九十三　　年　　　九　　　月　　二十一　　日
                              臺灣臺中地方法院家事法庭
                                  法　　　官　楊熾光
右為正本係照原本作成。
如不服本判決，應於送達後廿日內，向本院提出上訴狀並表明上訴理由，如於本判決
宣示後送達前提起上訴者，應於判決送達後廿日內補提上訴理由書（須附繕本）。
中　　　華　　　民　　　國　　九十三　　年　　　九　　　月　　二十一
                                   法院書記官
